【裁判字號】    97,交易,236
【裁判日期】    981231
【裁判案由】    過失傷害
【裁判全文】
臺灣士林地方法院刑事判決             97年度交易字第236號
    公  訴  人  臺灣士林地方法院檢察署檢察官
    被      告  ALLAN D.
    選任辯護人  郭蕙蘭律師
上列被告因過失傷害案件，經檢察官聲請以簡易判決處刑（97年
度偵字第2614號），本院士林簡易庭受理後（97年度士交簡字第
724 號），認不宜以簡易判決處刑，改依通常程序審理（97年度
交易字第236號），判決如下：
    主  文
ALLAN DAVID ROBERT MALCOLM因過失傷害人，處有期徒刑參月，
如易科罰金，以新臺幣壹仟元折算壹日。
    事  實
一、ALLAN DAVID ROBERT MALCOLM（下稱ALLAN DAVID） 於民國
    96年10月26日上午8 時7 分許，駕駛車牌號碼6E-1858 號自
    用小客車，停放在臺北市士林區○○○路9 號前，欲下車開
    啟車門時，理應注意行人、車輛並禮讓其先行，而依當時情
    形，又無不能注意之情事，竟疏未注意左後方來車，即貿然
    開啟左前車門，適乙○○騎乘車牌號碼382-BAB 號重型機車
    沿同路由東向西同向行駛經過該處，見狀已閃避不及，乙○
    ○所騎乘重型機車之右前車頭當場撞及ALLAN DAVID 所駕駛
    自用小客車之左前車門，乙○○因而人車倒地，受有頭部外
    傷合併腦震盪、尾椎挫傷、下背部之外傷性肌筋膜炎、下背
    痛等傷害，ALLAN DAVID 於臺北市政府警察局士林分局交通
    分隊員警前往現場處理時，在前述犯行未為有偵查犯罪職權
    之公務員知悉前，當場主動向員警自首，承認為肇事人而接
    受裁判。
二、案經乙○○訴由臺灣士林地方法院檢察署檢察官聲請以簡易
    判決處刑，本院士林簡易庭受理後，認不宜以簡易判決處刑
    ，改依通常程序審理。
    理  由
壹、程序方面（證據能力）：
    按被告以外之人於審判外之言詞或書面陳述，除有刑事訴訟
    法第159 條之1 至第159 條之4 所規定之情形外，不得作為
    證據；又被告以外之人於審判外之陳述，雖不符同法第159
    條之1 至第159 條之4 之規定，而經當事人於審判程序同意
    作為證據，法院審酌該言詞陳述或書面陳述作成時之情況，
    認為適當者，亦得為證據，當事人、代理人或辯護人於法院
    調查證據時，知有第159 條第1 項不得為證據之情形，而未
    於言詞辯論終結前聲明異議者，視為有前項之同意，刑事訴
    訟法第159 條第1 項、第159 條之1 至第159 條之5 分別定
    有明文。查本判決所引證人即告訴人乙○○於警詢、偵查中
    之陳述，雖係被告以外之人於審判外之陳述，惟未據當事人
    及辯護人於本院最後審理期日調查證據時爭執其證據能力（
    見本院98年12月11日審理筆錄），本院審酌該等陳述作成時
    之情況，並無違法不當之瑕疵，且經本院於審理期日以證人
    身分傳訊其到庭，予當事人及辯護人進行交互詰問之機會，
    並經本院調查證據時提示該證人於警詢及偵查中之筆錄，讓
    當事人及辯護人表示意見，本院認以其該等陳述作為證據均
    屬適當，依刑事訴訟法第159 條之5 規定，應有證據能力，
    合先敘明。
貳、實體方面：
一、被告之辯解：
    訊據被告LLAN DAVID矢口否認有何過失傷害犯行，辯稱：伊
    雖有開啟車門之過失，但並未對告訴人造成傷害，所以伊否
    認過失傷害罪：案發當時之相關救護紀錄載明告訴人未受有
    明顯傷害，且告訴人於案發前即長期在臺北榮民總醫院接受
    復建醫學科及神經科門診，並有高血壓等病史，其所主張之
    種種傷害是否與本件事故有相當因果關係，誠非無疑云云。
二、認定事實所憑之證據及理由：
(一)、查１、被告ALLAN DAVID 於96年10月26日上午8 時7 分許，
    駕駛車牌號碼6E-1858 號自用小客車，停放在臺北市士林區
    ○○○路上，於下車時貿然開啟左前車門，適告訴人乙○○
    騎乘車牌號碼382-BAB 號重型機車沿同路由東向西同向行駛
    經過該處，見狀閃避不及，乙○○所騎乘重型機車之右前車
    頭當場撞及被告所駕駛自用小客車之左前車門，乙○○因而
    人車倒地之事實，為被告所自承，且經證人即告訴人乙○○
    於警詢、偵查及審理中證述綦詳（見97年1 月7 日警詢筆錄
    、97年3 月13日偵訊筆錄、本院98年3 月13日審理筆錄），
    並有臺北市政府警察局士林分局道路交通事故調查卷宗（內
    有道路交通事故現場圖、談話紀錄表、補充資料表、調查報
    告表(一)、(二)、現場及車損相片等件）可稽（見偵查卷第11至
    17頁、審理卷第125 至143 頁）。２、又關於本件事故發生
    之確實地點，被告於警詢、偵查及審理中始終供稱：伊車於
    肇事時係停在臺北市○○○路9 號（即麥當勞速食店）前，
    核與告訴人乙○○於警詢中陳稱：伊於96年10月26日8 時7
    分許騎乘重型機車382-BAB 號，路經臺北市○○○路9 號前
    ，為一自用小客車6E-1858 號停於路邊突然開啟左前門，使
    伊來不及剎車而撞到車門等語（見97年1 月7 日警詢筆錄）
    相符，堪信為真實；至告訴人雖於偵查及審理中改稱：被告
    之車輛應係停在臺北市○○○路7 號（即緊臨同路5 號巷口
    旁邊）前有斑馬線之（東西向）紅線區域云云，並舉卷附臺
    北市政府警察局士林分局道路交通事故調查卷宗內附之編號
    6 現場相片（顯示被告車輛停在斑馬線上），及另拍攝案發
    地點相關商家位置相片3 紙（見偵查卷第66至69頁）為據，
    惟查，被告於案發當日接受處理員警甲○○詢問時即稱：肇
    事後伊將伊車移置到5 巷口，也將對方機車移置路邊等語（
    見本院審理卷第131 頁之道路交通事故談話紀錄表），證人
    即處理員警甲○○亦於審理中證稱：道路交通事故調查卷宗
    內附之現場相片為伊到場後所拍攝，伊到場時，先到之派出
    所員警告訴伊說當事人稱肇事車輛均已移開原來現場等語（
    見本院98年3 月13日審理筆錄），衡以本件被告車輛於肇事
    時係呈東西向停放而與同向告訴人機車相撞，故被告車輛開
    啟之左車門始與告訴人機車之右前車頭發生碰撞，而卷附上
    開道路交通事故調查卷宗內附之編號6 現場相片顯示，被告
    所駕駛車輛之左前車門及左前輪與地面斑馬線之橫紋呈垂直
    狀態，又告訴人拍攝之案發地點相關商家位置相片顯示，臺
    北市○○○路7 號前之斑馬線橫紋為東西向、臺北市○○○
    路5 號巷口前之斑馬線橫紋為南北向等情，足認上開道路交
    通事故調查卷宗內附之現場相片中之斑馬線，並非臺北市○
    ○○路7 號前之斑馬線，而係肇事後被告車輛移置至臺北市
    ○○○路5 號巷口前之斑馬線甚明，尚難以編號6 現場相片
    認定被告車輛於肇事時係停放在臺北市○○○路7 號前有斑
    馬線之紅線區域，是本件事故發生之確實地點，應係在臺北
    市○○○路9 號前（非紅線區域）之事實，亦無疑義。
(二)、被告對其於下車時貿然開啟車門，而與告訴人所騎乘之機車
    發生碰撞，告訴人因而人車倒地等情，固無爭執，惟否認造
    成告訴人任何傷害，並以前詞置辯。本件爭點厥為：告訴人
    是否因本件事故而受有何種傷害？經查：
１、告訴人於96年10月26日事故發生後，旋由臺北市政府消防局
    以救護車載送至臺北榮民總醫院，於同日起住院至96年11月
    5 日出院；又告訴人於事故發生前、後均曾至醫療院所就診
    ，就診資料顯示有多種病症傷痛等情，有臺北市消防局96年
    10月26日救護紀錄表、臺北榮民總醫院98年1 月12日、98年
    6 月11日函檢送之病歷資料、中央健康保險局臺北分局98年
    1 月9 日函檢送之門診及住院就醫紀錄明細表、振興復健醫
    學中心98年6 月22日函檢送之病歷資料、國立臺灣大學醫學
    院附設醫院98年6 月12日函檢送之病歷資料、國泰綜合醫院
    98年6 月17日函檢送之病歷資料等件（見審理卷第68至114
    、116 至123 、198 至211 頁，及本院外放證物袋內病歷資
    料）在卷可稽，並據告訴人於偵查及審理中提出其於事故發
    生後至臺北榮民總醫院及天母忠明眼科就診之診斷證明書多
    紙（臺北榮民總醫院96年11月19日診斷證明書，載明病名
    為：「頭部外傷合併腦震盪、尾椎挫傷、泌尿道感染、疑似
    合併頸椎受傷」；臺北榮民總醫院96年12月10日診斷證明
    書，載明病名為：「頸部椎間盤突出合併右斜方肌肌筋膜疼
    痛症候群」；臺北榮民總醫院97年1 月7 日診斷證明書，
    載明病名為：「頸椎症候群、筋膜疼痛症候群、下背痛」；
    臺北榮民總醫院97年1 月10日診斷證明書，載明病名為：
    「左側下肢不自主抖動」；臺北榮民總醫院97年9 月2日
    診斷證明書，載明病名為：「頭頸部外傷、顫抖症」；臺
    北榮民總醫院97年12月23日診斷證明書，載明病名為：「頸
    椎受傷合併雙腿顫抖症、腦震盪、尾椎骨脫位」；臺北榮
    民總醫院98年3 月24日診斷證明書，載明病名為：：「頸椎
    受傷合併雙腿顫抖症、腦震盪、尾椎骨脫位」；天母忠明
    眼科診所96年12月19日診斷證明書，載明病名為：「兩眼飛
    蚊症」等情）供參（見偵查卷第19、36、37、38、39，審理
    卷第28、64、317 頁）；
２、就前述告訴人於事故發生後經診斷之各該病症傷痛，究與本
    件事故有無關聯性，經本院檢附卷證資料送財團法人新光吳
    火獅紀念醫院鑑定結果，該院覆稱：(1)、依乙○○之病歷資
    料記載，乙○○係於96年10月26日騎機車撞到路邊汽車開啟
    之車門而摔傷，送至臺北榮民總醫院急診轉住院，當時病患
    之意識清楚，身上有多處瘀傷，經檢查發現病患無骨折，頸
    椎第56節有退化性骨刺變化；住院期間主訴有噁心、嘔吐及
    頭痛等症狀，於96年11月3 日執行腦部電腦斷層檢查，經放
    射診斷科檢查報告為正常，並無腦挫傷或腦出血等病變；住
    院期間因下背疼痛經Ｘ光檢查發現有輕度尾骨脫位，同時主
    訴有全身尤其是下背部之肌肉疼痛，經診斷為外傷性肌筋發
    炎而給予藥物治療；病患出院時的臨床診斷是：頭部外傷併
    腦震盪症候群、外傷性肌筋膜炎、下段尾骨前脫位、頸椎退
    化性疾病及尿路感染；(2)、依乙○○之病歷資料記載，乙○
    ○自90年10月8 日起在臺北榮民總醫院已因頭暈及步履不穩
    多次求診，經診斷為腦血管疾病，另外有高血脂診斷，在門
    診追蹤治療；根據前面描述之病患頭部受傷後住院及其診療
    過程記載，推論各項診斷中與車禍相關的部分應該是頭部外
    傷合併腦震盪、尾椎挫傷、筋膜疼痛症候群及下背痛，其他
    症狀與本次車禍應無明顯相關；(3)、依據乙○○之病歷記載
    ，乙○○受傷後之意識清楚，住院期間噁心、嘔吐及頭痛，
    而其電腦斷層檢查為正常，臨床判斷應屬於輕度腦震盪症候
    群，一般而言這類病患經治療之預後良好，少數病患會有外
    傷性頭痛之後遺症，施予一般性的止痛療法大多數可以治癒
    ；另外因摔倒引起之肌筋膜挫傷而導致外傷性肌筋膜炎，一
    般以非類固醇消炎止痛藥治療，預後情況多數良好，根據其
    記載之症狀應有相當高之治癒機會」等情，有該院98年9 月
    10日（98）新醫醫字第1424號函（見審理卷附上開鑑定回函
    ）在卷可考；
３、上開鑑定結果係依告訴人於事故發生前、後之就診紀錄（含
    病史、病患主訴、檢查結果等）為斷，而認告訴人經診斷之
    頭部外傷合併腦震盪、尾椎挫傷、（下背部之）外傷性肌筋
    膜炎、下背痛，與本件事故相關，核與卷附(1)臺北市消防局
    96年10月26日救護紀錄表，載明：「病患主訴：頭暈、肢體
    無力、肢體疼痛；受傷部位：下背部位（圖示）疼痛」（見
    審理卷第69頁）、(2)臺北榮民總醫院96年10月26日住院病歷
    、96年11月5 日出院病歷摘要，分別載明：「現在疾病：該
    55歲女性患者本身患有高血壓及頸椎間盤狹窄病史，於本院
    進行復建與神經科門診追蹤，她今晨遭遇交通事故，病患詳
    述騎車經過時被轎車門撞到，病患無意識喪失也無開放性傷
    口，於是被送到本院急診室... ；過去病史：1 、高血壓，
    以藥物治療中（Hypertension under medical control）；
    2 、頸椎狹窄，在本院作復建和神經科門診追蹤中（Cervic
    al spine stenosis status post rehabilitation and f/u
    at neurology OPD）；入院診斷：1 、腦震盪（Brain Conc
    ussion）；2 、肌肉挫傷與肌肉骨骼鈍傷（Muscle contusi
    on and musculoskeletal blunt injury） ；3 、頸椎間盤
    狹窄併未明示之退化性關節炎病史（Cervical spine disc
    space narrowing with unspecific DJD history） ；出院
    診斷：1 、腦震盪（Brain Concussion）；2 、肌肉挫傷與
    肌肉骨骼鈍傷（Muscle contusion and musculoskelet al
    blunt injury）；3 、頸椎間盤狹窄併未明示之退化性關節
    炎病（Cervical spine disc space narrowing with unspe
    cific DJD history） ；4 、下段尾骨向前脫位（Anterior
     sublu xation of lower coccyx） ；5 、尿路感染接受保
    守治療（Urinary tract infection s/p conservative tre
    atment）」（見審理卷第68至114 、198 至200 、201 至20
    4 頁）；(3)亦即告訴人於本件事故發生當日送醫途中即有頭
    暈、下背部位疼痛，入院時即經診斷有腦震盪、肌肉骨骼之
    鈍挫傷等情，均屬相符，應堪憑採。
４、至被告辯稱依案發當時之救護紀錄記載告訴人未受有明顯傷
    害，且告訴人於案發前即長期於臺北榮民總醫院接受復建醫
    學科及神經科門診，並有高血壓等病史，而質疑告訴人主張
    之種種傷害均與本件事故無關。另告訴人主張其前揭診斷證
    明書所載之其他病症，亦為本件事故所造成云云。惟查：
(1)、前揭臺北市消防局96年10月26日救護紀錄表，於受傷部位欄
    固另記載：「無明顯外傷」（見審理卷第69頁），而被告於
    審理中提出其拍攝之告訴人97年3 月29日在外活動情形之光
    碟1 片經當庭勘驗結果，亦顯示告訴人騎乘機車時之肢體動
    作並無明顯遲緩之情形（見本院98年4 月3 日勘驗筆錄），
    然查，告訴人所受頭部外傷合併腦震盪、尾椎挫傷、下背部
    之外傷性肌筋膜炎、下背痛等傷害，或於發生事故時有衣帽
    等物遮蔽、或非屬明顯之體外傷痛，或並未連續發作，而未
    能由外在一望即知，尚與常情無違。又前揭臺北榮民總醫院
    告訴人之病歷資料固載明：告訴人於事故發生前即有高血壓
    及頸椎間盤狹窄病史，在該院進行復建與神經科門診追蹤等
    情，然查，告訴人所受上開傷害與該等病史之發生部位或表
    現並不相同，難認係先前病史之延續。本件被告辯稱告訴人
    未因本件事故而受有任何傷害云云，委無可採。
(2)、前揭告訴人所提出之診斷證明書，固另載明告訴人於本件事
    故發生之後，尚有疑似合併頸椎受傷、泌尿道感染、兩眼飛
    蚊症、顫抖症等病症。然查，告訴人於事故發生當日送醫途
    中及入院時，均無任何關於頸椎不適、視力或泌尿道異常等
    相關症狀之描述，而告訴人本有頸椎間盤狹窄病史，該病症
    之發生部位即為頸椎，又泌尿道感染及飛蚊症之通常發生原
    因為感染及退化，與本件事故發生型態為外力碰撞迥然不同
    ，均難認與本件事故直接相關。再告訴人於審理中證稱：關
    於顫抖症，伊於住院時沒有下床走動，直到出院後發現不能
    走，無論是行走或上樓梯時一直偏、無力，所以伊於96年11
    月6 日又去就診云云（見本院98年3 月13日審理筆錄），但
    查告訴人於96年11月5 日自臺北榮民總醫院出院後，於96年
    11月7 日至該院外傷特別門診，於96年11月12日、96年11月
    26日至神經外科，於96年12月10日至復健科，於96年12月13
    日、96年12月27日至神經內科、神經內科轉骨折科，且係於
    96年12月10日即出院已歷經1 月餘之後至復健科就診時，始
    首次提及有肢體顫抖之情形，表示其頸部酸痛延伸到右邊上
    肢（手臂）、上背痛、腳顫抖，而於96年11月7 日、96年11
    月12日、96年11月26日就診時均未提及該症狀等情，有前揭
    臺北榮民總醫院函檢送之告訴人病歷資料在卷可考，並據證
    人即該院神經外科醫師丙○○於審理中依據告訴人病歷資料
    證述綦詳（見本院98年11月12日審理筆錄），與告訴人上開
    證述顯然有異；而證人丙○○醫師於審理中雖另證稱：伊自
    97年7 月1 日起開始診治乙○○，之前沒有接觸，因為乙○
    ○於出院後產生雙腳顫抖症，所以伊同事在病人出院後將之
    轉至伊的門診；顫抖症的成因非常多，最常見的是不明原因
    年紀大之失能性顫抖，還有巴金森氏症，另外還有生理性顫
    抖也就是非病理性，除了這3 個最主要的原因外，還有非常
    多的原因會產生顫抖症，例如神經損傷、感染、甲狀腺亢進
    、藥物等，均可能引起顫抖症，而本件依臨床經驗及判斷，
    告訴人並非失能性的顫抖，亦非巴金森氏症，也不像是生理
    性的顫抖，所以強烈懷疑和此病人神經受傷有關連；因為找
    不到其他導致此病人顫抖症的原因，而且依此顫抖症的發生
    和病人神經受傷的時間性，依告訴人96年11月5 日出院病歷
    摘要，記載其出院診斷第1 項是腦震盪，第2 項是肌肉挫傷
    、肌肉骨骼鈍傷，第3 項是頸椎椎間盤狹窄及退化性病變、
    第4 項是下尾椎往前滑脫，而第1 、3 、4 項都是有神經受
    傷的情形云云（同見本院上開審理筆錄），但該證人亦證稱
    ：伊不清楚病人是否因為車禍的原因，醫學沒有百分之百確
    定原因，伊沒有說和車禍百分之百相關；神經稍微輕微挫傷
    或震盪就有可能產生顫抖症；告訴人於96年11月5 日出院後
    至96年12月10日到復健科就診期間，是否有神經遭受挫傷或
    震盪的情形，這伊就不知道等語（同見本院上開審理筆錄）
    ，顯無法排除告訴人於96年11月5 日出院後迄其於96年12月
    10日在復健科就診時首次提及有肢體顫抖情形之期間，另有
    其他因素造成神經受傷之可能，自難遽認該告訴人出院後1
    月餘始出現、原因非僅單一之顫抖病症確係因本件事故所造
    成，前述財團法人新光吳火獅紀念醫院鑑定結果，亦同認並
    無足夠證據顯示告訴人之顫抖症與本次住院有明顯因果關係
    （參審理卷附上開鑑定回函）。本件告訴人主張其診斷證明
    書所載之其他病症亦為本件事故所造成云云，尚乏所據。
５、綜上所述，告訴人乙○○因本件事故而受有頭部外傷合併腦
    震盪、尾椎挫傷、下背部之外傷性肌筋膜炎、下背痛等傷害
    之事實，堪以認定。
(三)、按汽車臨時停車或停車，開啟或關閉車門時，應注意行人、
    其他車輛，並讓其先行，道路交通安全規則第112 條第3 項
    定有明文，而本件依卷附道路交通事故調查報告表(一)所載，
    事發當時天候雨，日間自然光線，道路濕潤、無缺陷、無障
    礙物，視距良好（見審理卷第133 頁），以當時客觀環境觀
    察，並無不能注意之情形，被告竟疏未注意左後方來車，即
    貿然開啟左前車門，致與告訴人所騎乘之機車發生事故，被
    告應注意、能注意而未注意，堪認有過失；且被告之過失行
    為與告訴人所受頭部外傷合併腦震盪、尾椎挫傷、下背部之
    外傷性肌筋膜炎、下背痛等傷害結果間，有相當因果關係。
(四)、揆諸前述各節所述，本件被告犯罪事證明確，應依法論科。
三、論罪科刑：
    核被告所為，係犯刑法第284 條第1 項前段之過失傷害罪。
    被告在肇事後，於臺北市政府警察局士林分局交通分隊員警
    到場處理時，在其前述犯行未被有偵查犯罪職權之公務員知
    悉前，當場主動向員警自首，承認為肇事人而接受裁判等情
    ，有臺北市○○○○○道路交通事故肇事人自首情形記錄表
    （見審理卷第138 頁）可參，其對於未發覺之罪自首而接受
    裁判，依刑法第62條前段規定減輕其刑。爰審酌被告並無前
    科，素行尚佳，雖因告訴人認其於事故發生後經診斷之多項
    病症均與本件車禍相關，與被告間之歧見過大，雙方未能達
    成和解，然被告於犯罪後未坦承犯行，否認其過失行為造成
    告訴人受有任何傷害，亦無足取，暨被告之生活狀況、品行
    、智識程度、告訴人傷勢之輕重等一切情狀，量處如主文所
    示之刑，並諭知易科罰金之折算標準，以資警惕。
據上論斷，應依刑事訴訟法第452 條、第284 條之1 、第299 條
第1 項前段，刑法第284 條第1 項前段、第62條前段、第41條第
1項 前段，刑法施行法第1 條之1 ，判決如主文。
本案經檢察官葉乃瑋瑋到庭執行職務
中    華    民    國    98    年    12    月    31    日
                      刑事第三庭  法  官  孫  曉  青
以上正本證明與原本無異。
如不服本判決應於收受判決後10日內向本院提出上訴書狀，並應
敘述具體理由；其未敘述上訴理由者，應於上訴期間屆滿後20日
內向本院補提理由書狀（均須按他造當事人之人數附繕本）「切
勿逕送上級法院」。
                                  書記官  李  佳  穎
中    華    民    國    98    年    12    月    31    日
附錄本案論罪科刑法條全文
中華民國刑法第284條
因過失傷害人者，處6 月以下有期徒刑、拘役或500 元以下罰金
，致重傷者，處1 年以下有期徒刑、拘役或500 元以下罰金。
從事業務之人，因業務上之過失傷害人者，處1 年以下有期徒刑
、拘役或1 千元以下罰金，致重傷者，處3 年以下有期徒刑、拘
役或2千元以下罰金。


司法院資訊處製作；財團法人民間司法改革基金會備份。
